臺灣臺北地方法院民事裁定
111年度消債清字第102號
聲  請  人  
即  債務人  陳鏡竹（原名：陳素貞）


代  理  人  李岳峻律師（法扶律師）
相  對  人  
即  債權人  華南商業銀行股份有限公司

法定代理人  張雲鵬  

相  對  人  
即  債權人  國泰世華商業銀行股份有限公司

法定代理人  郭明鑑  

相  對  人  
即  債權人  花旗（台灣）商業銀行股份有限公司


法定代理人  莫兆鴻  

相  對  人  
即  債權人  滙豐（台灣）商業銀行股份有限公司


法定代理人  陳紹宗 

相  對  人  
即  債權人  聯邦商業銀行股份有限公司


法定代理人  林鴻聯  

相  對  人  
即  債權人  遠東國際商業銀行股份有限公司


法定代理人  周添財  

相  對  人  
即  債權人  元大商業銀行股份有限公司



法定代理人  翁健    

相  對  人  
即  債權人  玉山商業銀行股份有限公司


法定代理人  黃男州  

相  對  人  
即  債權人  凱基商業銀行股份有限公司


法定代理人  龐德明  

相  對  人  
即  債權人  中國信託商業銀行股份有限公司


法定代理人  利明献  

相  對  人  
即  債權人  滙誠第一資產管理股份有限公司

法定代理人  莊仲沼  
相  對  人  
即  債權人  仲信資融股份有限公司
            （原債權人：立新資產管理股份有限公司）

法定代理人  陳鳳龍  
相  對  人  
即  債權人  臺灣新光商業銀行股份有限公司
                      設臺北市○○區○○路00號0、0、0、0、00、00、00樓、00號0、0、0、00、00、00樓及00號0樓之0、00號0樓之0、00號0樓之0、00號00樓之0
法定代理人  李增昌  
上列當事人間消費者債務清理之清算事件，本院裁定如下：
    主  文
聲請人陳鏡竹（原名：陳素貞）自中華民國一一一年八月二十九日下午四時起開始清算程序。
命司法事務官進行本件清算程序。
    理  由
一、按債務人不能清償債務或有不能清償之虞者，得依本條例所
    定更生或清算程序，清理其債務；債務人對於金融機構負債
    務者，在聲請更生或清算前，應向最大債權金融機構請求協
    商債務清償方案，或向其住、居所地之法院或鄉、鎮、市、
    區調解委員會聲請債務清理之調解，消費者債務清理條例（
    下稱消債條例）第3條、第151條第1項分別定有明文。此係
    採前置協商主義，是債務人於協商程序中，自應本於個人實
    際財產及收支狀況，依最大誠信原則，商討解決方案。如終
    究不能成立協商，於聲請更生或清算時，法院審酌上開條文
    所謂「不能清償或有不能清償之虞」，允宜綜衡債務人全部
    收支、信用及財產狀況，評估是否因負擔債務，而不能維持
    人性尊嚴之最基本生活條件，所陳報之各項支出，是否確屬
    必要性之支出，如曾有協商方案，其條件是否已無法兼顧個
    人生活之基本需求等情，為其判斷之準據。又法院開始清算
    程序之裁定，應載明其年、月、日、時，並即時發生效力。
    法院開始更生或清算程序後，得命司法事務官進行更生或清
    算程序，必要時得選任律師、會計師或其他適當之自然人或
    法人1人為監督人或管理人，復為同條例第83條第1項、第16
    條第1項所明定。
二、聲請人即債務人（下稱債務人）聲請意旨略以：伊現積欠債
    權人新臺幣（下同）252萬1,049元，因無資力得以清償債務
    ，前曾向本院聲請消債條例前置調解，惟前置調解不成立，
    爰依法聲請清算等語。　　
三、經查：
㈠、債務人前於民國95年間與國泰世華商業銀行股份有限公司（
    下稱國泰世華銀行）達成債務協商，約定自95年7月起，分1
    20期、利率8.88％、每月10日總償還27,432元之還款方案，
    嗣於96年1月毀諾之情，有債務人之財團法人金融聯合徵信
    中心債權人清冊及國泰世華銀行111年7月19日函文暨附件附
    卷可稽（見本院卷第115頁、第231至243頁），債務人經本
    院詢問後僅回覆：伊當初與銀行公會協商，每月還款3萬元
    ，但伊當時於高雄工作之月薪僅23,000元故繳幾期後就沒有
    繳了，相關資料亦已遺失，無法提出等語（見本院卷第261
    頁）。債務人既未就當時經濟狀況為進一步說明，亦未提出
    任何證據相佐，本院自無從僅據前開陳述審酌債務人先前所
    成立之還款條件目前是否已無法兼顧債務人生活之基本需求
    ，而有所謂「不可歸責於己之事由致履行有困難」之情事，
    準此，本院僅得綜合債務人目前全部收支及財產狀況，評估
    其是否已達不能維持符合人性尊嚴之最低生活條件，而有「
    不能清償債務或有不能清償之虞」之情形。
㈡、債務人平均每月收入及財產狀況：
　⒈債務人主張現於「就是義大利麵屋」任職，每月薪資為25,25
    0元，並無領取任何補助或津貼乙節，業據債務人提出就是
    義大利麵屋之薪資證明、勞工保險被保險人投保資料表、10
    9年至110年度綜合所得稅各類所得資料清單等件為證（見本
    院卷第107至111頁、第127至129頁），復有臺北市政府都市
    發展局111年4月7日、臺北市政府社會局111年4月7日、勞動
    部勞工保險局111年4月11日所發覆函在卷可稽（見本院卷第
    91至95頁），堪信其主張為真。　
　⒉次查，債務人除繼承其已歿父親陳詩良如附表所示之土地、
    玉山銀行存款、全球人壽保單、南山人壽保單、中國人壽保
    單及富邦人壽保單外，無其他財產乙節，業據債務人提出之
    全國財產稅總歸戶財產查詢清單、玉山銀行存摺、中華民國
    人壽保險商業同業公會保險業通報作業資訊系統資料查詢結
    果回覆書、集保戶往來參加人明細資料表（含帳號）、保管
    帳戶客戶餘額表、客戶存券異動明細表、投資人於各專戶無
    資料明細表、投資人於清算交割銀行未開戶明細表等件為佐
    （見本院卷第131頁、第141至143頁、第221至225頁、第287
    至293頁），並有本院查詢高額壽險資訊連結作業及全球人
    壽保險股份有限公司111年7月19日函覆、中國人壽保險股份
    有限公司111年7月25日函覆、南山人壽保險股份有限公司11
    1年8月4日函覆、富邦人壽保險股份有限公司111年8月8日函
    覆在卷可稽（見本院卷第61至89頁、第247至255頁、第295
    至303頁、第309至317頁），堪信屬實。
　⒊本件債務人之財產固部分遭強制執行（本院106年度司執字第
    57337號）。然開始更生或清算程序後，扣薪之執行命令即
    不得繼續，債務人每月可清償債務之能力將提高，法院強制
    執行扣薪部分仍應計入債務人每月收入，而依債務人所提供
    之證據，無法得知其遭強制扣薪前之薪資為何，債務人亦未
    說明之，爰以債務人目前任職於「就是義大利麵屋」每月薪
    資25,250元，作為計算債務人目前每月償債能力之依據。
㈢、債務人支出狀況（含個人支出及扶養費）：
　⒈債務人個人每月必要生活費用：
　　按債務人必要生活費用，以最近一年衛生福利部或直轄市政
    府所公告當地區每人每月最低生活費1.2倍定之；債務人聲
    請更生或清算時所提財產及收入狀況說明書，其表明每月必
    要支出之數額，與本條例第64條之2第1項、第2項規定之認
    定標準相符者，毋庸記載原因、種類及提出證明文件，消債
    條例第64條之2第1項，消費者債務清理條例施行細則第21條
    之1第3項定有明文。債務人茲主張其每月必要生活費用應以
    最低生活費之1.2倍計算乙節，按諸上開說明，並核以債務
    人現居於繼承自父親所有之臺北市信義區房屋，有卷附土地
    計建物登記第二類謄本可憑（見本院卷第133至139頁），復
    參照衛生福利部公告之111年度臺北市每人每月最低生活費
    用為18,682元，其1.2倍即為22,418元（計算式：18,682元×
    1.2＝22,418元），是以此數額作為債務人每月必要生活費用
    之基準。
　⒉扶養費部分：
　　債務人主張其母陳吳茶妹已86歲，無任何謀生能力，由其與姊姊、弟弟共同扶養，依政府所公告之必要生活費用之1/3計算，債務人每月提供扶養費7,473元予陳吳茶妹，且不知陳吳茶妹是否有領取補助或津貼，僅得提出其戶口名簿、109至110年綜合所得稅各類所得清單、全國財產稅總歸戶財產查詢清單、玉山銀行存摺為憑（見本院卷第105頁、第145至149頁、第157至161頁）。而按諸受扶養權利者，以不能維持生活而無謀生能力者為限；前項無謀生能力之限制，於尊親屬，不適用之（第1117條參照），則如能以自己財產維持生活者，自無受扶養之權利，即直系血親尊親屬受扶養之權利仍應受「不能維持生活」之限制。查陳吳茶妹為26年生，現年85歲，未領取任何補助津貼，有其戶口名簿及臺北市政府都市發展局111年7月14日函、臺北市政府社會局111年7月14日函、勞動部勞工保險局111年7月21日函在卷可參（見本院卷第105頁、第227至229頁、第245至246頁）；又參酌陳吳茶妹玉山銀行存摺明細，其於110年12月30日曾有1,041萬7,678元之匯入款，足見其非毫無資力。債務人雖稱該金額為陳吳茶妹出賣其所有臺北市○○區○○路0段000000號2樓房屋之收入，其中100萬元已給予債務人之胞弟陳書忠投資使用；另900萬元則借予債務人之表姊使之購屋使用，上開賣屋所得為陳吳茶妹私人所有，債務人仍需支出扶養母親之日常開銷云云（見本院卷第259頁），惟債務人既主張其已無力負擔自身債務，而向本院尋求以清算程序重建生活，亦即債務人欲以清算程序清理其債務，依法當盡其已力清償，而非仍維持過去慣常生活，任其主張生活費用（含扶養費）之數額，並藉清算之程序逃避或減免應清償之債務。何況，債務人並未提供前開所述之金流證明，僅憑債務人單方面之陳述，難認所述真實可採。基上，以陳吳茶妹前揭財產狀況判斷，應認陳吳茶妹足供自己維持生活所需，無伙受債務人扶養之必要，是債務人主張其每月仍要扶養陳吳茶妹云云，尚難憑採。
㈣、基上，債務人每月收入25,250元，扣除其個人每月必要生活
    費用22,418元後，剩餘2,832元（計算式：25,250元－22,418
    元＝2,832元）。而據債務人之債權人清冊所載（見調解卷第
    35至37頁），其現積欠債務為252萬1,049元，扣除已知保單
    價值金11萬6,725元（見本院卷第247至255頁、第295至303
    頁）後，尚需約70年（計算式：〈252萬1,049元－11萬6,725
    元〉÷2,832元÷12月≒70年）方能清償完畢，遑論前開債務仍
    須另行累計每月高額之利息及違約金，是堪認
　　債務人收入及財產與債務差距過大，已處於不能清償之客觀
    經濟狀態，而有藉助清算制度調整其與債權人間之權利義務
    關係以重建其經濟生活之必要，本件應許債務人得藉由清算
    程序清理債務。
四、綜上所述，債務人依其收支及財產狀況，確有不能清償債務
    之情事，且未經法院裁定開始更生程序或許可和解或宣告破
    產，債務人復查無消債條例第6條第3項、第8條或第82條第2
    項所定駁回清算聲請之事由存在，本件債務人聲請清算，應
    屬有據，爰裁定開始清算程序，並命司法事務官進行本件清
    算程序。
五、依消債條例第11條第1項、第83條、第16條第1項，裁定如主
    文。　
中　　華　　民　　國　　111 　年　　8 　　月　　29　　日
                  民事第二庭  法  官  蔡英雌
以上正本係照原本作成。
本裁定不得抗告。
本裁定已於111年8月29日下午4時公告。　
中　　華　　民　　國　　111 　年　　8 　　月　　29　　日
                              書記官  霍薇帆 
附表：
編號 不動產坐落所在 面積（㎡）   權利範圍 1 土地：臺北市○○區○○段○○段00地號    3,782 19606分之47 2 土地：臺北市○○區○○段○○段0000地號      202 19606分之47  3 土地：臺北市○○區○○段○○段00地號    1,323 19606分之47  4 建物：臺北市○○區○○段○○段0000○號，即門牌號碼：臺北市○○區○○路○段000號2樓之24    39.47     全部